最高法院刑事判決　　　　　　　　　　　　　　　八十八年度台上字第四五五五號
　　上　訴　人　曾建明 
右上訴人因殺人等罪案件，不服台灣高等法院高雄分院中華民國八十八年六月一日第
二審判決（八十八年度上重訴字第六號，起訴案號：台灣高雄地方法院檢察署八十七
年度偵緝字第一五九八號），提起上訴，本院判決如左：
    主  文
上訴駁回。
    理  由
本件原判決認定：(一)曾建明曾於民國七十三年間，因殺人未遂案件，經台灣高等法院
台南分院判處有期徒刑五年確定；又於七十四年間，因傷害致死案件，經同院判處有
期徒刑八年確定；嗣經裁定合併執行有期徒刑十二年，再經減刑為有期徒刑六年，於
七十九年十二月五日執行完畢。復於八十三年間，因施用毒品、違反槍彈藥刀械管
制條例及違反麻醉藥品管理條例等案件，經台灣高雄地方法院及原審法院分別判處有
期徒刑三年十月，褫奪公權三年、有期徒刑三月及有期徒刑六月確定，嗣經裁定合併
執行有期徒刑四年三月，褫奪公權三年，於八十四年十二月十九日假釋，假釋期間，
復因違反槍彈藥刀械管制條例，經原審法院判處有期徒刑十月確定，於八十七年十
二月三十日入監服刑，現仍在執行中。曾建明因借款新台幣 (下同) 四十萬元予蕭世
興，為擔保債務，乃於八十六年七月間，在高雄市六合路附近，收受蕭世興所交付Ｂ
ＥＲＥＴＴＡ廠九二ＦＳ型口徑九ＭＭ制式半自動手槍一支（含彈匣一個）及半自動
手槍彈二十發，而未經許可，無故持有上開槍、彈，並於同年八月二十三日十五時許
及同月二十四日十七時許，先後將上開手槍（含彈匣一個）及其中半自動手槍彈七發
，覆以裝洋酒用之暗紅色絨布袋一個，藏放在劉得州（另案經本院判決確定）高雄市
○○區○○○路○○○號六樓之二及葉昭元（另案經本院判決確定）高雄市○○區○
○路○○○號（起訴書誤載為一五一號）住處。(二)嗣曾建明催討債務，蕭世興均置之
不理，且二人已相處不睦，曾建明竟另行起意，萌殺人之犯意，而吳振得 (另案經本
院判決確定) 亦知悉曾建明與蕭世興有上開糾紛，欲持前開槍、彈殺害蕭世興，竟基
於與之同行，幫助曾建明殺人之精神上助力之犯意，於八十六年八月二十四日十九時
許，曾建明與吳振得至上開葉昭元住處，曾建明向葉昭元要回放置前開槍、彈之暗紅
色絨布袋，葉昭元依言交付，並將劉得州要曾建明不要衝動等語轉告之，惟曾建明回
稱：其已抓狂，如抓到蕭世興要打死他等語，吳振得在旁亦聽聞此事。同日二十時許
，曾建明在葉昭元住處，以電話召來不知情之林勇至（經檢察官為不起訴處分）駕駛
計程車至葉昭元住處，曾建明與吳振得上車坐於後座，曾建明並指示林勇至將計程車
開往高雄市三民區尖美百貨公司前，曾建明、吳振得均下車，由曾建明打電話邀約蕭
世興出來，吳振得則站在計程車旁等候，蕭世興到來後，與曾建明、吳振得共同搭乘
林勇至之計程車，三人均坐於後座，曾建明、吳振得分坐二旁，蕭世興坐於中間。林
勇至即依曾建明之指示，將計程車開往僻靜之高雄市立殯儀館。迨同日二十二時四十
五分許，計程車駛停於殯儀館大門前，曾建明藉口要談判債務事宜，吳振得明知曾建
明企圖殺害蕭世興洩恨，亦隨同下車，站立旁邊，繼續予曾建明精神上之助力。三人
下車約五分鐘後，曾建明與蕭世興言語不合，即以殺人之犯意，持上開槍、彈向蕭世
興射擊三發，命中二發，致蕭世興頭顱骨右側頂部有向外局部骨折，在同一位置硬腦
膜破裂、彈頭停留在右側頭頂部硬腦膜下實質內、彈頭由左耳後方進入，貫穿左腦實
質，左耳後方槍彈傷一處○‧八×○‧八公分（入口）、顱底有多處骨折，左腋下槍
彈傷一處○‧八×一公分（出口）、右側後背部槍彈傷一處○‧六×○‧八公分（入
口）之傷害，旋因外傷性腦出血當場死亡。曾建明、吳振得隨即搭乘林勇至駕駛之計
程車，曾建明指示林勇至在高雄市區閒逛，再開往高雄市小港區二苓路某處，與吳振
得一同下車離去。嗣經民眾報案，在高雄市立殯儀館大門之命案現場查扣已擊發之口
徑九ＭＭ制式彈殼三顆。另於解剖蕭世興屍體時，自其頭顱骨右側頂部硬腦膜下取出
彈頭碎片一個。並於八十七年十二月二十九日十三時三十分許，在高雄市○○區○○
○路○○○巷○○○號，循線查獲逃逸之曾建明，扣得前開手槍（含彈匣一個）及半
自動手槍彈十四發（另三發手槍彈，經曾建明於八十七年十月間，在高雄市新興區新
田路與中山路口之「雪莉舞廳」大門射擊；另於鑑定時，試射三發子彈）等情。係以
上訴人曾建明坦承於右揭時、地持槍殺死被害人蕭世興之事實，同案被告葉昭元於警
訊時供稱：吳振得與曾建明二人一同至伊住處，曾建明拿暗紅色絨布袋子時，吳振得
在旁邊，且曾建明拿暗紅色絨布袋子時還說：渠已抓狂，如果抓到蕭世興會打死他，
吳振得亦在旁邊，後吳振得與曾建明一起離開，吳振得並未喝醉等語；而同案被告劉
得州將該暗紅色之絨布袋交與葉昭元時，有請葉昭元轉告曾建明：與蕭世興大家都是
好朋友，不要衝動之事實，業據劉得州於警訊時供陳明確，核與葉昭元於警訊及偵查
中供稱：劉得州拿該暗紅色之絨布袋來時，有叫伊轉告曾建明不要太衝動，伊有轉告
曾建明等情相符，證人林勇至亦於警訊時證稱：八十六年八月二十四日二十時許，曾
建明打電話叫伊之計程車，伊是當晚二十時許去高雄市大裕路載的，曾建明與吳振得
一起上車，均坐後座，曾建明叫伊開到尖美百貨後，渠二人均下車，後二人帶蕭世興
上車，蕭世興坐後座中間，渠二人分坐後座二邊，曾建明又叫伊開到高雄市立殯儀館
，到高雄市立殯儀館三人均下車，約過五分鐘左右聽到三聲槍響，僅曾建明與吳振得
上車，曾建明叫伊往市區隨便開，最後叫伊開至高雄市小港區二苓路，渠二人一起下
車等語，綜觀上情，可見上訴人至葉昭元住處拿取放置槍、彈之暗紅色絨布袋時，早
有殺害蕭世興之犯意。而蕭世興係遭槍擊，致頭顱骨右側頂部有向外局部骨折，在同
一位置硬腦膜破裂、彈頭停留在右側頭頂部硬腦膜下實質內、彈頭由左耳後方進入，
貫穿左腦實質，左耳後方槍彈傷一處○‧八×○‧八公分（入口）、顱底有多處骨折
，左腋下槍彈傷一處○‧八×一公分（出口）、右側後背部槍彈傷一處○‧六×○‧
八公分（入口）之傷害，旋因外傷性腦出血當場死亡等情，業經台灣高雄地方法院檢
察署檢察官督同法醫師相驗明確，有勘驗筆錄、相驗屍體證明書、解剖紀錄報告及屍
體照片附卷可稽。另法醫師解剖蕭世興屍體，自其頭部取出彈頭碎片一個及現場查獲
彈殼三顆，經送請內政部警政署刑事警察局鑑驗結果，認彈殼三顆均係口徑九ＭＭ制
式已擊發彈殼；而彈頭碎片一個，實係彈頭之銅包衣片，有該局八十六年九月九日刑
鑑字第五八六七○號鑑驗通知書在卷可按。又扣案槍、彈，經送請內政部警政署刑事
警察局鑑驗結果，槍枝認係美國ＢＥＲＥＴＴＡ廠九二ＦＳ型口徑九ＭＭ之制式半自
動手槍，槍管內具六條右旋來復線，機械性能良好，可擊發子彈，認具殺傷力；送鑑
子彈十四發，經試射三發，均認係制式口徑九ＭＭ半自動手槍彈，認具殺傷力，有該
局八十八年一月十一日刑鑑字第一二六一號鑑驗通知書足憑，並有上開槍、彈扣案可
稽，堪認上訴人確係持上開手槍射殺蕭世興無訛。而槍擊人體頭部，將造成他人死亡
之結果，為眾所週知之事，上訴人持槍射擊蕭世興，其中一發命中蕭世興頭部，顯見
上訴人下手兇狠，殺意甚堅，有斷絕蕭世興生機之決意，其有殺人之故意，灼然可見
。依上開事證，為綜合論斷，已敘述其所憑之證據及認定之理由。而以上訴人否認有
殺人犯意，辯稱因蕭世興表示有人欲購買其質押之槍、彈，約在高雄市立殯儀館交易
，成交後便可清償借款，上訴人便將槍、彈交還，惟至高雄市立殯儀館後，蕭世興竟
對上訴人罵三字經，謂「你怎麼這麼愛錢」，並將手槍上膛，上訴人見狀上前搶槍，
二人相互拉扯，拉扯間槍枝走火，擊中蕭世興等語，認係卸責之詞，不足採信，詳敘
理由予以指駁。核上訴人持有前開槍、彈所為，係犯槍砲彈藥刀械管制條例第七條第
四項之未經許可持有手槍罪及同條例第十二條第四項之未經許可持有子彈罪。上訴人
一行為觸犯上開二罪，為想像競合犯，依刑法第五十五條規定，應從較重之未經許可
持有手槍罪處斷。上訴人殺害蕭世興所為，係犯刑法第二百七十一條第一項之殺人罪
。上訴人自始僅單純無故持有本件槍、彈，並非意圖供犯殺人罪之用而持有，嗣因蕭
世興經其催討債務均置之不理，始開槍殺人，上訴人持有槍、彈與殺人罪間，並無牽
連關係。又無故持有槍、彈係繼續犯，上訴人其後為殺人而持有槍、彈之行為，為原
單純持有繼續犯之一部分，為實質上一罪，不容割裂而另論以意圖供犯罪而持有罪。
上訴人所犯未經許可持有手槍與殺人罪間，犯意各別，行為互殊，應予分論併罰。因
認第一審判決適用槍砲彈藥刀械管制條例第七條第四項、第十二條第四項、第十九條
第一項，刑法第十一條前段、第二百七十一條第一項、第五十五條、第三十七條第一
項（漏引）、第四十二條第二項、第五十一條第四款、第三十八條第一項第一款，罰
金罰鍰提高標準條例第二條，現行法規所定貨幣單位折算新台幣條例第二條，審酌上
訴人曾於七十三年間，因殺人未遂案件，經台灣高等法院台南分院判處有期徒刑五年
確定；又於七十四年間，因傷害致死案件，經同院判處有期徒刑八年確定；嗣經裁定
合併執行有期徒刑十二年，再經減刑為有期徒刑六年，於七十九年十二月五日執行完
畢。復於八十三年間，因施用毒品、違反槍彈藥刀械管制條例及違反麻醉藥品管理
條例等案件，經台灣高雄地方法院及原審法院分別判處有期徒刑三年十月，褫奪公權
三年、有期徒刑三月及有期徒刑六月確定，嗣經裁定合併執行有期徒刑四年三月，褫
奪公權三年，於八十四年十二月十九日假釋，假釋期間，復因違反槍彈藥刀械管制
條例，經原審法院判處有期徒刑十月確定，於八十七年十二月三十日入監服刑，現仍
在執行中，有前案紀錄表附卷可稽。上訴人素行不佳，僅因金錢債務糾紛，即對被害
人痛下殺手，開槍奪取被害人性命，顯見其性情暴戾，惡性非輕，且犯罪後狡飾部分
犯行，未有悔意等一切情狀，就殺人部分，量處無期徒刑，褫奪公權終身；持有手槍
部分，量處有期徒刑八年，併科罰金新台幣十五萬元，罰金如易服勞役，以新台幣九
百元即銀元三百元折算一日，暨以上訴人持槍殺人，對社會具有相當之危險性，且已
有二次違反槍砲彈藥刀械管制條例前科，顯有進一步教化、矯治之必要，併依槍砲彈
藥刀械管制條例第十九條第一項之規定，諭知應於刑之執行完畢或赦免後，令入勞動
場所，強制工作三年。扣案制式半自動手槍一支（含彈匣一個）及所餘半自動手槍彈
十一發，均屬違禁物，依刑法第三十八條第一項第一款規定宣告沒收。至彈頭碎片一
個及彈殼三顆，為上訴人殺人所遺留之彈頭及彈殼，另子彈三發業於鑑驗時經鑑驗機
關射擊鑑定，其餘三發子彈，告訴人已用於射擊「雪莉舞廳」大門，均毋庸諭知沒收
。並定其應執行無期徒刑，褫奪公權終身，併科罰金新台幣十五萬元，並應於刑之執
行完畢或赦免後，令入勞動場所，強制工作三年；扣案制式半自動手槍一支（含彈匣
一個）及所餘半自動手槍彈十一發均沒收，為無不合，駁回上訴人在第二審之上訴，
經核於法並無違誤。上訴意旨略以：上訴人係一時氣憤，才奪槍殺人，衡情不無可憫
，起訴書亦認上訴人在殯儀館前曾將槍、彈交給蕭世興，如上訴人係蓄意殺人，大可
前往蕭世興家中或在尖美百貨公司前行兇，原判決採信葉昭元等人之警訊供述，誤認
上訴人係預謀殺人，復未具體審酌上訴人之一切犯罪情狀，均有未當；且持有槍、彈
與殺人行為間，應有牽連關係，原判決認應併合處罰，亦有違誤等語。惟原判決就其
如何依上開證據資料，判斷上訴人至葉昭元住處拿取槍、彈時，即有殺害蕭世興犯意
之心證理由，已闡述明晰；對上訴人所犯未經許可持有手槍與殺人罪間，應予分論併
罰，以及如何審酌上訴人素行不佳，僅因金錢債務糾紛，即對被害人痛下殺手，犯後
狡飾部分犯行，未有悔意等一切情狀，亦已論述甚詳，並無違背法令之情形。上訴意
旨，對原審採證認事及刑罰裁量之職權行使，任意指為違法，非有理由，應予駁回。
據上論結，應依刑事訴訟法第三百九十六條第一項，判決如主文。
中      華      民      國    八十八    年      八      月     十九     日
                              最高法院刑事第四庭
                                  審判長法官  黃  劍  青
                                        法官  劉  敬  一
                                        法官  邵  燕  玲
                                        法官  張  清  埤
                                        法官  王  憲  義
      右正本證明與原本無異
                                              書  記  官
中      華      民      國    八十八    年      八      月    二十五    日
                                                                      Ｚ